臺灣屏東地方法院刑事判決　　　　　　　　96年度易字第75號
公　訴　人　臺灣屏東地方法院檢察署檢察官
被　　　告　丙○○
上列被告因詐欺案件，經檢察官提起公訴（95年度偵續字第21號
），嗣因被告就被訴事實為有罪之陳述，經本院告知簡式審判程
序意旨，並聽取公訴人及被告之意見後，本院合議庭裁定由受命
法官獨任依簡式審判程序審理，茲判決如下：
    主    文
丙○○共同連續意圖為自己不法所有，以詐術使人將本人之物交
付，處有期徒刑壹年，減為有期徒刑陸月，如易科罰金，以銀元
參佰元即新臺幣玖佰元折算壹日。
    事　　實
一、丙○○及辜春蘭（另行通緝）係夫妻關係，其二人原在屏東
    縣萬丹鄉○○村○○街183 號經營「金光山銀樓」，從事黃
    金買賣。民國88年下半年間，丙○○即因財務困窘，曾於88
    年7 月10 日起自任互助會首成立民間互助會，自88年7月10
    日起迄89 年3月10日止，連續冒用會員名義競標得標而觸犯
    偽造文書罪（該案經臺灣屏東地方法院檢察署檢察官以94年
    度偵緝字第194 號提起公訴後，業經臺灣屏東地方法院於94
    年11月2 日以94年度訴字第660 號判處丙○○有期徒刑2 年
    確定），顯已欠缺支付能力，
二、詎丙○○為彌補其財務缺口，竟與其妻辜春蘭基於意圖為自
    己不法所有之概括犯意聯絡，在89年1 月初，丙○○透過其
    弟同經營銀樓之陳雙安結識同行沈聖約，認沈聖約不知其財
    務狀況，有機可乘，乃隱瞞其已無資力之事實，邀沈聖約至
    「金光山銀樓」，佯向沈聖約及甲○○○夫婦所經營「日昇
    銀樓」（址設高雄縣鳳山市○○街107 巷6 弄8 號）訂購黃
    金。沈聖約因與陳雙安黃金交易十餘年均往來正常，認其兄
    丙○○應可信任，乃同意交易。丙○○夫婦初為取信沈聖約
    夫婦，在交易初期之89年1 月27日、2 月3 日、2 月17日、
    2 月28日及3 月3 日所訂購之黃金，合計金額新臺幣（下同
    ）1,598,931 元，均依約支付兌現，致使沈聖約夫婦陷於錯
    誤，認丙○○夫婦有支付能力，乃陸續出貨予丙○○，並同
    意收受丙○○及辜春蘭所開立之遠期支票，丙○○夫婦乃自
    89年1 月27日起迄同年4 月5 日止，短短69天內密集向沈聖
    約夫婦購進20次黃金，合計金額7,952,790 元，所購黃金均
    用於周轉支付其在外欠款。惟丙○○夫妻終因周轉不靈，從
    89年2 月24日起迄同年3 月28日止，其夫妻開立予沈聖約夫
    婦遠期支票共17張（交易日期、票面金額、到期日、支票號
    碼及發票人詳見附表一），合計票款5,647,680 元，均因存
    款不足遭銀行拒絕往來，從89年3 月27日到期日起陸續退票
    而不獲兌現，連同89年4 月5 日當日積欠之現金36,961元，
    合計積欠沈聖約夫婦5,684,641 元。嗣沈聖約夫婦發覺有異
    前往「金光山銀樓」尋找丙○○夫婦，惟其二人已於89年4
    月5 日晚間收拾店內黃金一空舉家他遷不知去向，沈聖約夫
    婦至此始知受騙。丙○○及辜春蘭因此詐得金額共5,684,64
    1 元之黃金。
三、丙○○及辜春蘭承前開概括詐欺犯意聯絡，明知其二人已欠
    缺支付能力，仍於89年3 月15日，在「金光山銀樓」向同為
    經營黃金買賣之乙○○表示願購約130 兩黃金，並表示其信
    用良好，支付能力無憂，致乙○○陷於錯誤，誤以為丙○○
    夫婦具支付能力，乃同意接受丙○○以辜春蘭名義所開立之
    到期日分別為89年4 月2 日、支票號碼為FA0000000 號及到
    期日為4 月8 日、支票號碼為FA0000000 號，票面金額各為
    50 萬 元，合計100 萬元之遠期支票，並依約交付黃金予丙○○。詎乙○○屆期提示前揭支票，亦因存款不足遭銀行拒
    絕往來而退票不獲兌現。嗣乙○○至「金光山銀樓」尋找丙○○夫婦未遇始知受騙。
四、案經甲○○○及乙○○訴由臺灣屏東地方法院檢察署檢察官
    偵查起訴。
    理  由
一、本件被告所犯並非死刑、無期徒刑或最輕本刑為3 年以上有
    期徒刑之罪，亦非高等法院管轄第一審案件，於準備程序進
    行中，被告先就被訴事實為有罪之陳述，經告知被告簡式審
    判程序之旨，並聽取檢察官、被告之意見後，本院合議庭裁
    定由受命法官進行簡式審判程序，是本件之證據調查，依刑
　　事訴訟法第273 條之2 規定，不受同法第159 條第1 項、第
　　161 條之2 、第161 條之3 、第163 條之1 及第164 條至第
　　170 條規定之限制，合先敘明。
二、經查，上開犯罪事實，業據被告於本院審理時坦承不諱，且
    經告訴人甲○○○、沈聖約、乙○○於偵查中指訴明確，及
    證人賴永藤、陳調國、林碧仔證述綦詳，並有黃金交易明細
    表、估價單、遠期支票影本、屏東縣票據交換所退票理由單
    各1 份及本院94年度訴字第660 號刑事判決書附卷可憑，足
    見被告上開自白應與事實相符，應可採信，從而，本件事證
    已臻明確，被告犯行堪以認定。
三、被告行為後，刑法於94年1 月7 日修正通過，於同年2 月2
    日公布，並於95年7 月1 日施行。按行為後法律有變更者，
    適用行為時之法律，但行為後之法律有利於行為人者，適用
    最有利於行為人之法律，修正後之刑法第2 條第1 項定有明
    文。此條規定乃與刑法第1 條罪刑法定主義契合，而貫徹法
    律禁止溯及既往原則，係規範行為後法律變更所生新舊法律
    比較適用之準據法，是刑法第2 條本身雖經修正，但刑法第
    2 條既屬適用法律之準據法，本身尚無比較新舊法之問題，
    應一律適用裁判時之現行刑法第2 條規定以決定適用之刑罰
    法律。又本次刑法修正之比較新舊法，應就罪刑有關之共犯
    、未遂犯、想像競合犯、牽連犯、連續犯、結合犯，以及累
    犯加重、自首減輕暨其他法定加減原因（如身分加減）與加
    減例等一切情形，綜其全部罪刑之結果而為比較（最高法院
    95年度第8 次刑庭會議決議可資參照）。茲就本件適用刑法
　　法條新舊法比較之情形分論如下：
  (一)刑法第33條業經修正，修正後刑法第33條第5 款規定「罰金
　　：新臺幣1000元以上，以百元計算之」，與修正前刑法第33
　　條第5 款規定「罰金：1 元以上」不同。經比較新舊法結果
  　，以舊法較有利於被告，故依刑法第2 條第1 項前段規定，
    本案關於法定刑罰金部分，自應適用行為時之法律即修正前
    刑法第33條第5 款規定決定其罰金部分之法定刑。
  (二)刑法第56條連續犯之規定，業經修正刪除，此刪除雖非犯罪
    構成要件之變更，但顯已影響行為人刑罰之法律效果，自屬
    法律有變更，應依新法第2 條第1 項規定為新舊法之比較（
    最高法院95年第8 次刑事庭會議決議參照）。新法修正施行
    後，被告先後數次詐欺取財之行為，即須分論併罰，是比較
    新舊法之結果，應適用較有利於被告之行為時法律即修正前
    之刑法第56條規定，論以連續犯。
  (三)關於易科罰金部分，修正後刑法第41條第1 項修正提高為「
　　以新臺幣1,000 元、2,000 元、3,000 元折算一日」，並刪
　　除「因身體、教育、職業或家庭之關係，執行顯有困難者」
　　之條件，第2 項增訂「前項規定於數罪併罰，其應執行之刑
　　未逾6 月者，亦適用之」，而修正前刑法第41條第1 項規定
　　「得以1 元以上3 元以下折算1 日（復依修正前罰金罰鍰提
　　高標準條例第2 條規定，係就原定數額提高為100 倍折算1
　　日即銀元100 元以上300 元以下折算1 日，換算為新台幣為
　　300 元以上900 元以下折算1 日）」，故經比較新舊法結果
　　，關於易科罰金折算標準，以修正前之折算標準對被告較為
　　利。
  (四)綜上比較結果，以修正前之舊法較有利於被告，依刑法第2
    條第1 項規定，應整體適用修正前之法律。又被告丙○○與
    辜春蘭行為後，刑法第28條有關共犯之規定雖有修正，並與
    本件所應適用之法律有關，然因該等法律條文之修正，僅於
    文字有所更動，對本案被告並無有利或不利可言，故無新舊
    法比較適用之問題，附此敘明。
四、核被告丙○○所為，係犯刑法第339 條第1 項之詐欺取財罪
    。被告與辜春蘭就前揭犯行有犯意聯絡及行為分擔，均為共
    同正犯。被告丙○○前後多次詐欺行為，時間緊接，所犯罪
    名相同，顯係出於概括犯意反覆為之，均為刑法修正前所謂
    連續犯，應依修正前刑法第56條之規定以一罪論，並加重其
    刑。爰審酌被告因財務陷於困窘，需錢週轉，而施用詐術騙
    取被害人之信任，而與其進行黃金交易，並詐得如事實欄所
    述金額之黃金，造成被害遭受鉅額之損害，具有相當之可責
    性，惟其犯罪後已坦承犯行，犯後態度尚可，且考量其犯罪
    動機，係為解決其個人財務危機及資金週轉不靈，始一時失
    慮犯下此犯行，惡性尚非極為重大等一切情狀，量處如主文
    所示之刑，以資懲儆。又被告行為後，中華民國九十六年罪
    犯減刑條例業於96年7 月4 日公布，於同年月16日施行。
    本件被告犯罪時間在96年4 月24日前，且所犯合於中華民國
    九十六年罪犯減刑條例之減刑條件，應依法減其等宣告刑2
    分之1 ，並諭知易科罰金之折算標準。
據上論斷，應依刑事訴訟法第273 條之1 、第299 條第1 項前段
，刑法第2 條第1 項、第28條、修正前刑法第56條、第339 條第
1 項前段、第41條第1 項前段，修正前罰金罰鍰提高標準條例第
1 條前段、第2 條，中華民國九十六年罪犯減刑條例第2 條第1
項第3 款、第7 條、第9 條，判決如主文。
中　　華　　民　　國　　96　　年　　8 　　月　　30　　日
                  刑事第四庭    法  官  王炳人
以上正本證明與原本無異。
如不服本判決應於收受本判決送達後十日內向本院提出上訴書狀，
其未敘述上訴理由者，並得於提起上訴後十日內向本院補提理由
書狀（均須按他造當事人之人數附繕本）「切勿逕送上級法院」
中　　華　　民　　國　　96　　年　　8 　　月　　31　　日
                                書記官  潘豐益
※附表：
┌─┬────┬────┬────┬─────┬────┬────┬───┐
│編│交易日期│交易金額│付款方式│ 支票號碼 │ 到期日 │  票款  │發票人│
│號│        │        │        │          │        │        │      │
├─┼────┼────┼────┴─────┴────┴────┴───┤
│１│89.01.27│296,090 │（因支票已兌現，無留存資料）                    │
│  │        │元      │                                                │
├─┼────┼────┼────────────────────────┤
│２│89.02.03│138,362 │（因支票已兌現，無留存資料）                    │
│  │        │元      │                                                │
├─┼────┼────┼────────────────────────┤
│３│89.02.17│436,836 │（因支票已兌現，無留存資料）                    │
│  │        │元      │                                                │
├─┼────┼────┼────┬─────┬────┬────┬───┤
│４│89.02.24│528,094 │支票支付│FA0000000 │89.03.27│250,000 │辜春蘭│
│  │        │元      │，其餘  │(萬丹鄉農 │        │元      │      │
│  │        │        │278,094 │會)       │        │        │      │
│  │        │        │元，以現│          │        │        │      │
│  │        │        │金支付  │          │        │        │      │
├─┼────┼────┼────┴─────┴────┴────┴───┤
│５│89.02.28│481,469 │（因支票已兌現，無留存資料）                    │
│  │        │元      │                                                │
├─┼────┼────┼────────────────────────┤
│６│89.03.03│246,174 │（因支票已兌現，無留存資料）                    │
│  │        │元      │                                                │
├─┼────┼────┼────┬─────┬────┬────┬───┤
│７│89.03.06│405,594 │支票支付│FA0000000 │89.03.31│200,000 │辜春蘭│
│  │        │元      │，其餘  │(萬丹鄉農 │        │元      │      │
│  │        │        │205,954 │會)       │        │        │      │
│  │        │        │元，以現│          │        │        │      │
│  │        │        │金支付  │          │        │        │      │
├─┼────┼────┼────┼─────┼────┼────┼───┤
│８│89.03.08│346,183 │支票支付│FA0000000 │89.04.05│170,000 │辜春蘭│
│  │        │元      │，其餘  │(萬丹鄉農 │        │元      │      │
│  │        │        │176,183 │會)       │        │        │      │
│  │        │        │元，以現│          │        │        │      │
│  │        │        │金支付  │          │        │        │      │
├─┼────┼────┼────┼─────┼────┼────┼───┤
│９│89.03.12│570,370 │支票支付│FA0000000 │89.04.05│270,000 │辜春蘭│
│  │        │元      │，其餘  │(萬丹鄉農 │        │元      │      │
│  │        │        │370元， │會)       │        │        │      │
│  │        │        │以現金支├─────┼────┼────┼───┤
│  │        │        │付      │FA0000000 │89.04.10│300,000 │辜春蘭│
│  │        │        │        │(萬丹鄉農 │        │元      │      │
│  │        │        │        │會)       │        │        │      │
├─┼────┼────┼────┼─────┼────┼────┼───┤
│１０│89.03.15│308,579 │支票支付│FA0000000 │89.04.12│300,000 │辜春蘭│
│  │        │元      │，其餘  │(萬丹鄉農 │        │元      │      │
│  │        │        │8579元，│會)       │        │        │      │
│  │        │        │以現金支│          │        │        │      │
│  │        │        │付      │          │        │        │      │
├─┼────┼────┼────┼─────┼────┼────┼───┤
│11│89.03.16│269,953 │支票支付│FA0000000 │89.04.13│270,000 │辜春蘭│
│  │        │元      │        │(萬丹鄉農 │        │元      │      │
│  │        │        │        │會)       │        │        │      │
├─┼────┼────┼────┼─────┼────┼────┼───┤
││89.03.19│431,709 │支票支付│TRA0000000│89.04.17│431,700 │丙○○│
│  │        │元      │，其餘  │(臺中區中 │        │元      │      │
│  │        │        │9元，以 │小企業銀行│        │        │      │
│  │        │        │現金支付│)         │        │        │      │
├─┼────┼────┼────┼─────┼────┼────┼───┤
││89.03.22│425,115 │支票支付│TRA0000000│89.04.20│425,100 │丙○○│
│  │        │元      │，其餘  │(臺中區中 │        │元      │      │
│  │        │        │15元，以│小企業銀行│        │        │      │
│  │        │        │現金支付│)         │        │        │      │
├─┼────┼────┼────┼─────┼────┼────┼───┤
││89.03.23│71,780元│支票支付│TRA0000000│89.04.23│71,780元│丙○○│
│  │        │        │        │(臺中區中 │        │        │      │
│  │        │        │        │小企業銀行│        │        │      │
│  │        │        │        │)         │        │        │      │
├─┼────┼────┼────┼─────┼────┼────┼───┤
││89.03.26│457,993 │支票支付│TRA0000000│89.04.23│458,000 │丙○○│
│  │        │元      │        │(臺中區中 │        │元      │      │
│  │        │        │        │小企業銀行│        │        │      │
│  │        │        │        │)         │        │        │      │
├─┼────┼────┼────┼─────┼────┼────┼───┤
││89.03.28│365,160 │支票支付│FA0000000 │89.04.28│365,100 │辜春蘭│
│  │        │元      │，其餘  │(萬丹鄉農 │        │元      │      │
│  │        │        │60元，以│會)       │        │        │      │
│  │        │        │現金支付│          │        │        │      │
├─┼────┼────┼────┼─────┼────┼────┼───┤
││89.03.30│812,805 │支票支付│FA0000000 │89.04.12│412,800 │辜春蘭│
│  │        │元      │，其餘  │(萬丹鄉農 │        │元      │      │
│  │        │        │5元，以 │會)       │        │        │      │
│  │        │        │現金支付├─────┼────┼────┼───┤
│  │        │        │        │FA0000000 │89.04.16│400,000 │辜春蘭│
│  │        │        │        │          │        │元      │      │
├─┼────┼────┼────┼─────┼────┼────┼───┤
││89.03.30│173,740 │支票支付│TRA0000000│89.04.15│500,000 │丙○○│
│  │        │元      │，其餘  │(臺中區中 │        │元      │      │
│  │        │        │326,260 │小企業銀行│        │        │      │
│  │        │        │元，支付│)         │        │        │      │
│  │        │        │89.04.01│          │        │        │      │
│  │        │        │之交易金│          │        │        │      │
│  │        │        │額      │          │        │        │      │
│  │        │        │        │          │        │        │      │
├─┼────┼────┼────┼─────┼────┼────┼───┤
││89.04.01│1149,463│2 張支票│FA0000000 │89.04.22│423,200 │辜春蘭│
│  │        │元      │，加上  │(萬丹鄉農 │        │元      │      │
│  │        │        │89.03.30│會)       │        │        │      │
│  │        │        │之支票餘├─────┼────┼────┼───┤
│  │        │        │額      │FA0000000 │89.04.30│400,000 │辜春蘭│
│  │        │        │326,260 │(萬丹鄉農 │        │元      │      │
│  │        │        │支付，其│會)       │        │        │      │
│  │        │        │餘3元， │          │        │        │      │
│  │        │        │以現金支│          │        │        │      │
│  │        │        │付      │          │        │        │      │
├─┼────┼────┼────┴─────┴────┴────┴───┤
││89.04.05│36,961元│（未開票亦未付現金）                            │
│  │        │        │                                                │
└─┴────┴────┴────────────────────────┘
附錄本判決論罪科刑法條全文
中華民國刑法第339條
（普通詐欺罪）
意圖為自己或第三人不法之所有，以詐術使人將本人或第三人之
物交付者，處5 年以下有期徒刑、拘役或科或併科1 千元以下罰
金。
以前項方法得財產上不法之利益或使第三人得之者，亦同。
前二項之未遂犯罰之。
